ACORDAO-COMPLETO-2299243

ACÓRDÃO 37/2019 ATA 1/2019 - PLENÁRIO

VISTOS, relatados e discutidos estes autos de Pedidos de Reexame interpostos em face do Acórdão 941/2016-TCU-Plenário, relatado pelo Ministro Augusto Nardes, que julgou representação formulada pela Controladoria-Geral da União (CGU) decorrente de ação de controle motivada por demanda do Ministério Público Federal (MPF) , no município de Pilar/AL, em razão de indícios de irregularidades na gestão de verbas federais,
ACORDAM os Ministros do Tribunal de Contas da União, reunidos em Sessão de Plenário, em:
9.1. com fundamento no art. 32 da Lei nº 8.443/92 combinado com o art. 286 do Regimento Interno do TCU, conhecer dos pedidos de reexame interpostos por Carlos Alberto Moreira de Mendonça Canuto; Maria de Fátima Rezende Rocha Oiticica; Edvaldo Lima Pinto; Cristiane Aparecida Gomes dos Santos; Geraldo Gomes dos Santos; Maria de Lourdes Melo de Almeida; Elisabeth Coimbra da Silva; Wilker dos Santos Leite, para, no mérito, dar-lhes provimento e tornar insubsistentes os subitens 9.3, 9.4, 9.5, 9.6 e 9.7 do Acórdão 941/2016-TCU-Plenário;
9.2. reconhecer a prescrição da pretensão punitiva desta Corte de Contas em relação aos fatos ocorridos antes de 03.12.2003, conforme apontado no relatório e voto que fundamentam este acórdão, e, por consequência:
9.2.1. declarar extinta a punibilidade de Elisabeth Coimbra da Silva, Maria de Fátima Rezende Rocha e Geraldo Gomes dos Santos e Wilker dos Santos Leite, porquanto os atos que praticaram e que foram apurados neste processo são anteriores a 03.12.2003;
9.2.2. declarar extinta a punibilidade de Carlos Alberto Moreira de Mendonça Canuto e Cristiane Aparecida Gomes dos Santos, em relação aos atos praticados anteriormente a 03.12.2003, não atingindo, portanto, os atos que praticaram após a referida data e que foram apurados neste processo;
9.2.3. declarar extinta a punibilidade das empresas Milênio Comércio e Representações Ltda., Mundi Comércio e Representação Ltda., S. L. Comércio e Representações Ltda., Com. e Representações Azarias Ltda. e Comércio e Representações Antares Ltda, porquanto os atos que praticaram e que foram apurados neste processo são anteriores a 03.12.2003;
9.2.4. declarar extinta a punibilidade da empresa Torres e Queiroz Ltda. apenas em relação aos atos praticados anteriormente a 03.12.2003, mantendo-se, portanto, a sua punibilidade em relação aos atos que praticou em 2004 apurados neste processo;
9.3. em relação aos fatos ocorridos no ano de 2004:
9.3.1 acolher as razões de justificativa apresentadas por Carlos Alberto Moreira de Mendonça Canuto, Cristiane Aparecida Gomes dos Santos, Edvaldo Lima Pinto e Maria de Lourdes Melo de Almeida;
9.3.2 conferir a seguinte redação ao subitem 9.8 do Acórdão 941/2016-TCU-Plenário:
9.8. declarar a inidoneidade das empresas a seguir indicadas, com fundamento no art. 46 da Lei 8.443/1992, para participarem de licitações no âmbito da Administração Pública Federal, ou cujo objeto seja custeado com recursos federais, pelo prazo de 5 (cinco) anos:
	Empresa
	CNPJ

	Torres e Queiroz Ltda.
	03.596.089/0001-99

	K. O. Santos & Cia Ltda. - ME
	06.156.448/0001-85

	Gomes & Calheiros Ltda.
	06.056.962/0001-49

	Pontes e Amorim Representações e Com. Ltda.
	06.097.146/0001-83

	Setas Representações e Comércio Ltda.
	04.168.354/0001-09

9.4. dar ciência desta deliberação aos recorrentes e demais interessados, inclusive as empresas mencionadas neste acórdão;
9.5. encaminhar cópia deste Acórdão à Controladoria Geral da União - CGU e à Procuradoria da República no Estado do Alagoas, tendo em vista que o Acórdão 941/2016-TCU-Plenário, ora recorrido e parcialmente reformado, também havia sido enviado a esses órgãos.

Pedido de reexame em processo de representação contra acórdão que aplicou sanções de multa e de inabilitação a responsáveis, em razão de irregularidades na gestão de recursos públicos federais repassados para execução do programa de Apoio à Alimentação Escolar na Educação Básica (PNAE).

Prefeitura Municipal de Pilar - AL.

3. Interessados/Responsáveis/Recorrentes:
3.1. Responsáveis: Carlos Alberto Moreira de Mendonça Canuto (CPF: ...444-72); Comercio e Representações Antares Ltda (05.675.544/0001-77); Comércio e Representações Azarias Ltda (04.709.173/0001-34); Cristiane Aparecida Gomes dos Santos (CPF: ...134-26); Edvaldo Lima Pinto (CPF: ...644-68); Elisabeth Coimbra da Silva (CPF: ...624-68); Geraldo Gomes dos Santos (CPF: ...108-97); Gomes & Calheiros Ltda (06.056.962/0001-49); K O Santos & Cia Ltda (06.156.448/0001-85); Maria de Fátima Rezende Rocha Oiticica (CPF: ...214-68); Maria de Lourdes Melo de Almeida (CPF: ...804-53); Milenio Comercio e Representações Ltda (03.670.375/0001-57); Mundi Comercio e Representacao Ltda (04.880.636/0001-26); Pontes e Amorim Representação e Comercio Ltda (06.097.146/0001-83); S L Comércio e Representações Ltda (03.105.552/0001-52); Setas Representações e Comercio Ltda (04.168.354/0001-09); Torres e Queiroz Ltda (03.596.089/0001-99); Wilker dos Santos Leite (CPF: ...334-70)
3.2. Recorrentes: Carlos Alberto Moreira de Mendonça Canuto; Maria de Fátima Rezende Rocha Oiticica; Edvaldo Lima Pinto; Cristiane Aparecida Gomes dos Santos; Geraldo Gomes dos Santos; Maria de Lourdes Melo de Almeida; Elisabeth Coimbra da Silva; Wilker dos Santos Leite.

13.1. Ministros presentes: José Mucio Monteiro (Presidente), Augusto Nardes, Raimundo Carreiro (Relator) e Bruno Dantas.
13.2. Ministros-Substitutos convocados: Marcos Bemquerer Costa e André Luís de Carvalho.

RAIMUNDO CARREIRO

Ministro Augusto Nardes.

Reproduzo, abaixo, a íntegra do parecer lavrado no âmbito da Serur, com o qual se manifestaram de acordo os seus dirigentes (peças 255/257) :
Trata-se de pedido de reexame em processo de representação (peças 190, 200, 202, 204, 206, 208, 214 e 216) , interpostos pelo ex-prefeito do Município de Pilar-AL (Carlos Alberto Moreira de Mendonça Canuto) e os membros da Comissão de Licitação do Município (Elisabeth Coimbra da Silva, Geraldo Gomes dos Santos, Maria de Fátima Rezende Rocha, Cristiane Aparecida Gomes dos Santos, Wilker dos Santos Leite, Edvaldo Lima Pinto e Maria de Lourdes Melo de Almeida) , insurgindo-se contra o Acórdão 941/2016-TCU-Plenário-TCU (peça 145) , por meio dos quais os responsáveis sofreram sanções de multa e inabilitação, em razão de irregularidades na gestão de recursos públicos federais repassados ao Município para execução do programa de Apoio à Alimentação Escolar na Educação Básica (PNAE) .
Eis o extrato da decisão recorrida (Acórdão 941/2016-TCU-Plenário-TCU, peça 145) :
9.1. considerar revéis, para todos os efeitos, as empresas Torres e Queiroz Ltda., Mundi Comércio e Representações Ltda., Comércio e Representação Azarias Ltda., S L Comércio e Representações Ltda., Milênio Comércio e Representações Ltda., Gomes e Calheiros Ltda.: Pontes e Amorim Representações e Comércio Ltda., K.O. Santos & Cia. Ltda. e Setas Representações e Comércio Ltda., dando-se prosseguimento ao processo, com fundamento no art. 12, § 3º, da Lei 8.443/1992,
9.2. rejeitar as razões de justificativas da empresa Comércio e Representações Antares Ltda.;
9.3. rejeitar as razões de justificativa apresentadas pelo Sr. Carlos Alberto Moreira de Mendonça Canuto, ex-prefeito do Município de Pilar/AL, aplicando-lhe a multa prevista no art. 58, inciso II, da Lei 8.443/1992, no valor de R$ 40.000,00 (quarenta mil reais) , e fixando-lhe o prazo de quinze dias, a contar da notificação, para que comprove, perante este Tribunal, nos termos do art. 214, inciso III, alínea 'a', do Regimento Interno, os recolhimentos ao Tesouro Nacional, atualizados monetariamente desde a data deste acórdão até a do efetivo recolhimento, na forma da legislação em vigor, caso sejam pagos após o vencimento;
9.4. rejeitar as razões de justificativa apresentadas pelos Srs. Edvaldo Lima Pinto, Geraldo Gomes dos Santos e Wilker dos Santos Leite, e pelas Sras. Cristiane Aparecida Gomes dos Santos, Elisabeth Coimbra da Silva, Maria de Fátima Rezende Rocha e Maria de Lourdes Melo de Almeida, ex-membros da comissão de licitação da Prefeitura de Pilar em 2002, 2003 e 2004, aplicando-lhes individualmente a multa prevista no art. 58, inciso II, da Lei 8.443/1992, no valor de R$ 15.000,00 (quinze mil reais) , e fixando-lhes o prazo de quinze dias, a contar das notificações, para que comprovem, perante este Tribunal, nos termos do art. 214, inciso III, alínea 'a', do Regimento Interno, os recolhimentos ao Tesouro Nacional, atualizados monetariamente desde a data deste acórdão até a do efetivo recolhimento, na forma da legislação em vigor, caso sejam pagos após o vencimento;
9.5. autorizar, desde logo, a cobrança judicial das dívidas, nos termos do artigo 28, inciso II, da Lei 8.443/1992 c/c o artigo 219, inciso II, do Regimento Interno do TCU, caso não atendidas as notificações;
9.6. autorizar, desde logo, com fundamento no artigo 26 da Lei 8.443/1992 c/c o artigo 217 do Regimento Interno do TCU, caso seja do interesse dos responsáveis, o parcelamento das multas em até 36 (trinta e seis) pagamentos, incidindo sobre cada uma, corrigida monetariamente, os correspondentes acréscimos legais; sem prejuízo de alertá-los de que, caso optem por essa forma de pagamento, a falta de comprovação do recolhimento de qualquer parcela implicará o vencimento antecipado do saldo devedor, nos termos do artigo 26, parágrafo único, da Lei nº 8.443/1992;
9.7. inabilitar o Sr. Carlos Alberto Moreira de Mendonça Canuto, com fundamento no art. 60 da Lei 8.443/1992, para o exercício de cargo em comissão ou função de confiança no âmbito da Administração Pública pelo prazo de 5 (cinco) anos;
9.8. declarar a inidoneidade das empresas a seguir indicadas, com fundamento no art. 46 da Lei 8.443/1992, para participarem de licitações no âmbito da Administração Pública Federal, ou cujo objeto seja custeado com recursos federais, pelo prazo de 5 (cinco) anos:
	Empresa
	CNPJ

	Torres e Queiroz Ltda.
	03.596.089/0001-99

	Milênio Comércio e Representações Ltda.
	03.670.375/0001-57

	Mundi Comércio e Representações Ltda.
	04.880.636/0001-26

	S. L. Comércio e Representações Ltda.
	03.105.552/0001-52

	Com. e Representações Azarias Ltda.
	04.709.173/0001-34

	Comércio e Representações Antares Ltda.
	05.675.544/0001-77

	K. O. Santos & Cia Ltda. - ME
	06.156.448/0001-85

	Gomes & Calheiros Ltda.
	06.056.962/0001-49

	Pontes e Amorim Representações e Com. Ltda.
	06.097.146/0001-83

	Setas Representações e Comércio Ltda.
	04.168.354/0001-09

9.9. determinar à Secretaria de Controle Externo no Estado de Alagoas (SECEX-AL) que, no tocante ao cumprimento do subitem 9.8 supra, após o trânsito em julgado desta deliberação, comunique a Secretaria de Logística e Tecnologia da Informação do Ministério do Planejamento, Orçamento e Gestão, informando-a a respeito da declaração de inidoneidade efetuada, bem como solicite àquela unidade que adote as providências necessárias à efetivação do decisum no âmbito do Sistema de Cadastramento Unificado de Fornecedores - Sicaf;
9.10. encaminhar cópia deste Acórdão, bem como do relatório e do voto que o fundamentam, à Controladoria Geral da União - CGU para que promova as medidas necessárias ao impedimento para licitar de que trata o subitem 9.8 supra, com o registro das mencionadas empresas no Cadastro Nacional de Empresas Inidôneas e Suspensas - CEIS.
9.11. encaminhar cópia deste Acórdão, bem como do relatório e voto que o fundamentam, à Procuradoria da República no Estado do Alagoas, para ajuizamento das ações civis e penais cabíveis, nos termos do art. 16, § 3º, da Lei 8.443/1992 e do art. 209, § 7º, do Regimento Interno.
 HISTÓRICO
O Município de Pilar-AL recebeu recursos públicos federais para execução do Programa Nacional de Alimentação Escolar (PNAE) , com vistas a suprir as necessidades nutricionais dos alunos da rede escolar do ensino pré-escolar e fundamental daquela localidade.
A CGU realizou ação de fiscalização no Município e, dentre outras investigações, analisou 7 (sete) processos de licitação para compra dos gêneros alimentícios, nos anos de 2002, 2003 e 2004, concluindo pela ocorrência das irregularidades listadas no item 2.2.3.1.2 do Relatório (peça 2, p. 3-18) , quais sejam: a) fracionamento de despesas e adoção da modalidade carta-convite; b) participação de empresas fantasmas; c) concorrência entre licitantes com vínculos entre si; d) certidões inválidas constantes da documentação de habilitação das licitantes; e) certidões com datas de emissão/impressão posterior ao pleito licitatório (inclusive rubricadas pelas licitantes concorrentes; f) certidões com validade vencida à data de realização da reunião de licitação; g) ausência de certidões exigidas no edital, sem que houvesse nenhuma manifestação da CPL ou dos licitantes a respeito; h) protocolos de entrega do convite sem data, ou datados do mesmo dia da sessão de habilitação e julgamento das propostas; i) semelhança entre a estrutura de preços das propostas concorrentes, apontando como responsáveis o ex-prefeito do Município e os membros da comissão permanente de licitação.
A fiscalização de largo espectro deu origem ao processo de representação TC-Processo 019.131/2009-0, no qual foi determinada a autuação de representação específica para os fatos atinentes a aplicação dos recursos do PNAE (Acórdão 2837/2011-TCU-Segunda Câmara, peça 4) .
Em 3/12/2013, pelo Acórdão 7394/2013-TCU-Segunda Câmara-TCU (peça 15) , determinou-se a audiência dos responsáveis.
EXAME DE ADMISSIBILIDADE
Nenhuma divergência a ser apontada quanto aos exames de admissibilidade realizados pela SERUR (peças 237-245) , acolhidos pelo e. José Múcio Monteiro (peça 249) , pelo conhecimento dos recursos.
EXAME DE MÉRITO
Delimitação
São os pontos a serem analisados:
Nos recursos interpostos pelos membros da CPL (peças 200, 202, 204, 206, 208, 214 e 216) : a) ocorrência da prescrição quinquenal da Lei 9.873/1999; b) justificativas pontuais para o fracionamento nos anos de 2002 (baixa relevância do valor ultrapassado) , 2003 (ausência de estimativas de alunos, existência de sobras do ano anterior e implementação de horário adicional de refeição) e 2004 (estimativa de licitação abaixo do valor de alçada e posterior deterioração dos gêneros alimentícios) ; c) incidência do princípio da presunção de legitimidade e ausência de provas de apropriação de recursos públicos ou de concessão de benefícios a empresa Torres e Queiroz; d) ausência de prejuízo ao erário, com a ausência de má-fé nos procedimentos licitatórios e a posterior apresentação da prestação de contas.
No recurso interposto pelo ex-prefeito (peça 190) : a) ocorrência de prescrição quinquenal, com fundamento em julgados do Tribunal; b) comprovação de boa-fé, por não ser possível a suposição de ocorrência de irregularidades nos procedimentos de licitação e pela impossibilidade de presunção de má-fé do gestor; c) ausência de nexo de causalidade, dolo ou culpa, pois as homologações por si só não atrairiam a responsabilidade do ex-prefeito, ressaltando que não teria figurado como réu na operação Gabiru e que fez a homologação do procedimento apos a análise da Comissão de Licitação e do Departamento Jurídico, estando ausente a demonstração da unidade de desígnios com a comissão de licitação com o intuito fraudatório; d) ausência de irregularidade no fracionamento, pela ultrapassagem em quantia mínima do valor limite para o procedimento de convite, havendo situação posterior de emergencialidade; e) inocorrência de culpa in vigilando ou in eligendo, pelo exercício independente das atribuições pela comissão de licitações, não podendo se exigir que o ex-prefeito se dedicasse a questões burocráticas, não se caracterizando infração a norma legal; f) vedação para incidência da teoria da responsabilidade integral por atos de terceiro, afastando a imputação de reponsabilidade pessoal fundada na culpa, apontando precedentes no sentido de ilidir a responsabilidade do dirigente máximo da instituição, com a necessidade de observância de segregação de funções e a inexigência de dever de fiscalização com profundidade a ponto de inviabilizar a própria delegação.
Da ocorrência de prescrição
Pleiteiam os recorrentes o reconhecimento da prescrição quinquenal prevista na Lei do Processo Administrativo e fundamentada em julgados do TCU.
Análise
Em recente deliberação, este Tribunal resolveu por definitivo o incidente de uniformização de jurisprudência no TC-Processo 030.926/2015-7 (Acórdão 1441/2016-TCU-Plenário) , pacificando o entendimento de que a pretensão punitiva do Tribunal de Contas da União subordina-se ao prazo geral de prescrição indicado no art. 205 do Código Civil de 10 anos, sendo contada a partir da data de ocorrência da irregularidade sancionada, verbis:
9.1.1. a pretensão punitiva do Tribunal de Contas da União subordina-se ao prazo geral de prescrição indicado no art. 205 do Código Civil;
9.1.2. a prescrição a que se refere o subitem anterior é contada a partir da data de ocorrência da irregularidade sancionada, nos termos do art. 189 do Código Civil;
9.1.3. o ato que ordenar a citação, a audiência ou oitiva da parte interrompe a prescrição de que trata o subitem 9.1.1, nos termos do art. 202, inciso I, do Código Civil;
9.1.4. a prescrição interrompida recomeça a correr da data em que for ordenada a citação, a audiência ou oitiva da parte, nos termos do art. 202, parágrafo único, parte inicial, do Código Civil;
9.1.5. haverá a suspensão da prescrição toda vez que o responsável apresentar elementos adicionais de defesa, ou mesmo quando forem necessárias diligências causadas por conta de algum fato novo trazido pelos jurisdicionados, não suficientemente documentado nas manifestações processuais, sendo que a paralisação da contagem do prazo ocorrerá no período compreendido entre a juntada dos elementos adicionais de defesa ou da peça contendo o fato novo e a análise dos referidos elementos ou da resposta da diligência, nos termos do art. 160, §2º, do Regimento Interno;
9.1.6. a ocorrência desta espécie de prescrição será aferida, independentemente de alegação da parte, em cada processo no qual haja intenção de aplicação das sanções previstas na Lei 8.443/1992;
9.1.7. o entendimento consubstanciado nos subitens anteriores será aplicado, de imediato, aos processos novos (autuados a partir desta data) bem como àqueles pendentes de decisão de mérito ou de apreciação de recurso por este Tribunal;
No caso concreto, deve ser adotado como termo inicial para a contagem do prazo, para os membros da comissão de licitação, a data de envio do procedimento para homologação da autoridade superior, uma vez que o ato imediatamente anterior a homologação é o momento final para que os membros da comissão pudessem adotar qualquer comportamento diverso. Qual seja, enquanto pendente a homologação, havia a possibilidade de correção das irregularidades apontadas. Com a remessa para homologação, desloca-se a competência para a autoridade superior e, assim, a comissão não mais pode praticar qualquer ato procedimental.
Na mesma linha de raciocínio, a data de adjudicação do procedimento é o termo inicial da contagem da prescrição para o ex-prefeito, autoridade competente para a homologação (análise) e adjudicação (entrega do objeto) , uma vez que é exatamente aquele momento oportuno para o ex-prefeito adotasse medidas eventualmente corretivas do procedimento, ato final do procedimento licitatório.
Observemos as datas em cada procedimento (peça 8) :
	Procedimento (convite) 
	Data da homologação e adjudicação
	Data do parecer conclusivo (envio para homologação) 

	1/2002
	27/2/2002 (peça 8, fl. 5) 
	25/2/2002 (peça 8, fl. 8) 

	4/2002
	22/5/2002 (peça 8, fl. 89) 
	25/2/2002 (peça 8, fl. 87) 

	3/2003
	12/2/2003 (peça 8, fl. 121) 
	7/2/2003 (peça 8, fl. 119) 

	5/2003
	14/3/2003 (peça 8, fl. 142) 
	10/3/2003 (peça 8, fl. 140) 

	18/2003
	2/9/2003 (peça 8, fl. 206) 
	28/8/2003 (peça 8, fl. 204) 

	9/2004
	25/5/2004 (peça 8, fl. 262) 
	20/5/2004 (peça 8, fl. 260) 

	13/2004
	25/10/2004 (peça 8, fl. 219) 
	14/10/2004 (peça 8, fl. 231) 

Considerando que a decisão que determinou a audiência dos responsáveis é de 3/12/2013 (Acórdão 7394/2013-TCU-Segunda Câmara-TCU) , as irregularidades anteriores a 3/12/2003 devem ser consideradas prescritas, alcançando, portanto, os procedimentos licitatórios ocorridos nos anos de 2002 e 2003, devendo ser reconhecida a ausência de prescrição para os procedimentos ocorridos no ano de 2004 (Convites 9/2004 e 13/2004) .
A bem da verdade, já havia autorização para realização de audiência inserida no Acórdão 2837/2011-TCU-Segunda Câmara-TCU, verbis:
1.7. determinar, com fundamento nos arts. 37 e 38 da Resolução TCU 191/2006, a criação de processo apartado de representação, constituído de cópia da presente deliberação e das fls. 3-7 e 15-32, para apuração dos fatos relacionados às possíveis irregularidades apontadas pela CGU concernentes à execução do Programa Nacional de Alimentação Escolar (PNAE) , exercício de 2002 a 2004, autorizando-se desde já a realização das audiências dos responsáveis e das empresas envolvidas nas supostas fraudes aos certames licitatórios.
 (TC-Processo 019.131/2009-0; peça 4, in sessão extraordinária de 10/5/2011) 
Contudo, a instrução constante da peça 5 e acolhida pela SECEX-AL (peça 6) , aludiu a "pertinência da requisição dos papéis de trabalho da CGU, por conta de que as audiências terão por base o relatório daquela Instituição" (peça 5, item 6) , suspendendo a realização de audiências, por entender, naquele instante, pela insuficiência documental, especialmente os processos de licitação que serviram de fundamento condenatório, juntados posteriormente na peça 8.
Portanto, é indubitável que o ato que ordena a audiência (item 9.1.3 do Acórdão 1441/2016-TCU-Plenário) , com aptidão de suspender o curso do prazo prescricional, é aquele identificado na peça 15 dos autos (Acórdão 7394/2013-TCU-Segunda Câmara-TCU) , mencionado inclusive em todos os ofícios de audiência (peças 15-33) , com proximidade temporal das comunicações expedidas, em momento posterior a juntada dos documentos necessários a imputação de irregularidade aos responsáveis (processos licitatórios - peça 8) .
Ponto relevante que merece atenção é que, à despeito do ex-prefeito estar exercendo o cargo em todas as ocasiões, a composição dos membros da comissão de licitação se alterou no período, devendo ser feito apontamento de responsabilidade específica de cada membro:
	Procedimento (convite) 
	Membros da Comissão de Licitação

	1/2002
	Elisabeth Coimbra da Silva, Maria de Fátima Rezende Rocha e Geraldo Gomes dos Santos (peça 8, fl. 8) 

	4/2002
	Elisabeth Coimbra da Silva, Maria de Fátima Rezende Rocha e Geraldo Gomes dos Santos (peça 8, fl. 87) 

	3/2003
	Geraldo Gomes dos Santos, Cristiane Aparecida Gomes dos Santos e Wilker dos Santos Leite (peça 8, fl. 119) 

	5/2003
	Geraldo Gomes dos Santos, Cristiane Aparecida Gomes dos Santos e Wilker dos Santos Leite (peça 8, fl. 140) 

	18/2003
	Geraldo Gomes dos Santos, Cristiane Aparecida Gomes dos Santos e Wilker dos Santos Leite (peça 8, fl. 240) 

	9/2004
	Cristiane Aparecida Gomes dos Santos, Edvaldo Lima Pinto e Maria de Lourdes Melo de Almeida (peça 8, fl. 231) 

	13/2004
	Cristiane Aparecida Gomes dos Santos, Edvaldo Lima Pinto e Maria de Lourdes Melo de Almeida (peça 8, fl. 231) 

Observa-se, portanto, o exercício da função na comissão de licitação no ano de 2004 pelos servidores Cristiane Aparecida Gomes dos Santos, Edvaldo Lima Pinto e Maria de Lourdes Melo de Almeida. De outra sorte, deve ser afastada a condenação para os servidores que agiram nos anos de 2002 e 2003: Elisabeth Coimbra da Silva, Geraldo Gomes dos Santos, Maria de Fátima Rezende Rocha e Wilker dos Santos Leite.
Assim, em relação ao ponto de discussão, conclui-se: 
pela necessidade de redução das sanções aplicadas ao ex-prefeito Carlos Alberto Moreira de Mendonça Canuto, em razão das exclusão das irregularidades referentes aos anos de 2002 e 2003, remanescendo apenas a possibilidade de sanção quanto as irregularidades apontadas no ano de 2004;
pela necessidade de adequação das sanções de inidoneidade aplicadas as empresas revéis (item 9.8 do Acórdão) , em  decorrência do entendimento firmado nos itens 9.1.6 e 9.1.7 do Acórdão 1441/2016-TCU-Plenário, para:
 excluir a pena de inidoneidade das empresas Mundi Comércio e Representações Ltda., Comércio e Representação Azarias Ltda., S L Comércio e Representações Ltda., Milênio Comércio e Representações Ltda., participante de licitações no ano de 2002 e 2003;
manter a pena de inidoneidade das empresas Torres e Queiroz Ltda., Gomes e Calheiros Ltda., Pontes e Amorim Representações e Comércio Ltda., K.O. Santos & Cia. Ltda. e Setas Representações e Comércio Ltda., participantes da licitação no ano de 2004, eventualmente adequando o quantum da pena em razão da prescrição ocorrida em relação aos períodos anteriores.
	PROCESSO
	CNPJ
	PARTICIPANTES

	01/2002
	03.596.089/0001-99
	Suevit Torres e Queiroz Ltda.

	01/2002
	04.351.784/0001-53
	Comercial Opara Ltda.

	01/2002
	03.789.973/0001-40
	A C Machado Costa & Cia. Ltda.

	04/2002
	03.596.089/0001-99
	Suevit Torres e Queiroz Ltda.

	04/2002
	04.880.636/0001-26
	Mundi Comércio e Representações Ltda.

	04/2002
	04.709.173/0001-34
	Comércio e Representações Azarias Ltda.

	03/2003
	03.596.089/0001-99
	Suevit Torres e Queiroz Ltda.

	03/2003
	04.880.636/0001-26
	Mundi Comércio e Representações Ltda.

	03/2003
	04.709.173/0001-34
	Comércio e Representações Azarias Ltda.

	05/2003
	03.596.089/0001-99
	Suevit Torres e Queiroz Ltda.

	05/2003
	03.105.552/0001-57
	S L Comércio e Representações Ltda.

	05/2003
	03.670.375/0001-57
	Milênio Comércio e Representações Ltda.

	18/2003
	03.596.089/0001-99
	Suevit Torres e Queiroz Ltda.

	18/2003
	04.709.173/0001-34
	Comércio e Representações Azarias Ltda.

	18/2003
	05.675.544/0001-77
	Comércio e Representações Antares Ltda.

	09/2004
	03.596.089/0001-99
	Suevit Torres e Queiroz Ltda.

	09/2004
	06.056.962/0001-49
	Gomes e Calheiros Ltda.

	09/2004
	06.097.146/0001-83
	Pontes e Amorim Representações e Comércio Ltda.

	13/2004
	03.596.089/0001-99
	Suevit Torres e Queiroz Ltda.

	13/2004
	06.156.448/0001-85
	K.O. Santos & Cia. Ltda.

	13/2004
	04.168.354/0001-09
	Setas Representações e Comércio Ltda.

pela exclusão da responsabilidade quanto aos membros da comissão de licitação dos anos de 2002 e 2003, quais sejam, Elisabeth Coimbra da Silva, Geraldo Gomes dos Santos, Maria de Fátima Rezende Rocha e Wilker dos Santos Leite.
Da relevância dos valores para adoção de licitação em modalidade simplificada
Alegam os recorrentes a insignificância dos valores que ultrapassaram o limite de R$ 80.000,00 para adoção da tomada de preços, a ausência de estimativas de alunos, a existência de sobras do ano anterior, a implementação de horário adicional de refeição (situação de emergência) e a posterior deterioração dos gêneros alimentícios.
Análise
Um elemento fático que merece ser observado no presente caso é que o Fundo Nacional de Desenvolvimento da Educação, mesmo em períodos anteriores ao analisado na representação, sempre fizera repasses de recursos federais mensais que, somados, ultrapassavam os valores de referência para adoção da modalidade convite de licitação (art. 23, II, "a" e "b" da Lei 8666/93) , conforme se verifica nos relatórios de repasses obtidos no site do FNDE.
http://www.fnde.gov.br/pls/simad/internet_fnde.liberacoes_01_pc
Cnpj 01.905.184/0001-00 - Pref. Mun. De Pilar (PNAE Fundamental) 
São repasses que totalizam R$ 131.464,00 no ano de 2000, R$ 141.082,00 no ano de 2001, R$ 143.710,00 no ano de 2002, R$ 180.024,00 no ano de 2003, R$ 163.252,80 no ano de 2004, R$ 160.500,60 no ano de 2005 e R$ 286.624,00 no ano de 2006, em parcelas mensais depositadas na conta específica do convênio.
É inconteste, portanto, que o total de recursos repassados para a aquisição dos gêneros alimentícios sempre ultrapassou o limite legal para a adoção de convite, sendo descabida as alegações de insignificância, uma vez se tratar da execução contínua de um programa público para qual havia uma razoável estimativa de valores globais incompatíveis com a adoção da modalidade mais simples.
A insignificância poderia ser adotada na situação em que a eventualidade de uma despesa subsequente houvesse ultrapassado os valores de referência da Lei de Licitações. Ora, em se tratando de um programa que possui certa previsibilidade, ainda que não se tivesse o número preciso de alunos matriculados na rede de ensino, as estimativas dos anos anteriores já apontavam para a ocorrência de uma despesa cujo valor ultrapassava a alçada de R$ 80.000,00.
Também soçobra a alegação de implementação de novo horário de refeição que, além de estar desacompanhada de documentos comprobatórios, estaria relacionada ao ano de 2003, sendo que o ano de 2002 já indicava a execução de despesas que ultrapassavam o limite para adoção da modalidade convite, embora a discussão sobre o ano de 2003 seja irrelevante em função da prescrição.
Outra alegação trazida pelos recorrentes seria a ausência de estimativa de alunos, alegação que não pode prosperar pois, em princípio, a concessão dos recursos do PNAE é feita em valores correspondente ao número de alunos matriculados, e, deste modo, a licitação deveria se pautar por aquele número previamente obtidos no censo escolar do ano anterior (art. 1o, § 3o da MP 2178-36/2001) , servindo de estimativa razoável para a aquisição dos gêneros alimentícios.
Diversamente do que alegam os recorrentes, as licitações já estavam previamente pautadas para o fornecimento parcial de gêneros alimentícios. Observe-se, por exemplo, a primeira licitação do ano de 2004, cujo objeto era "aquisição de gêneros alimentícios para a formação da Merenda Escolar pelo período de 06 (seis) meses" (peça 8, fl. 216) , demonstrando um fracionamento injustificado em relação ao período de realização da despesa (ano letivo) , não havendo situação imperiosa e amplamente justificada ou desconhecimento das estimativas da população beneficiária do programa.
Do princípio da presunção de legalidade dos atos administrativos, da ausência de benefícios a empresa licitante e da ausência de prejuízo ao erário
Entendem os recorrentes que o princípio da presunção de legalidade dos atos administrativos importaria a necessidade de prova de ilegalidade dos atos, com a demonstração da apropriação de recursos públicos.
Analise
As provas de irregularidades estão presentes nos autos, demonstrando o fracionamento indevido, a permissão de participação de empresas irregulares, com elos entre si e documentos inválidos, com o emprego de certidões posteriores ao processo de habilitação, bem como irregularidades nos protocolos de entrega e similitude das propostas apresentadas, ocorrências não contraditadas pelos recorrentes. No particular, as provas das irregularidades extraídas dos processos de licitação e juntadas na peça 8 rompem com a presunção de legalidade do ato administrativo, impondo aos responsáveis a justificação das ações ilegítimas praticadas.
Diversamente do julgamento de improbidade administrativa, ou do julgamento na esfera criminal, o julgamento de irregularidade no processo de representação pressupõe apenas a demonstração do ato ilegal (art. 16, III, b, da Lei 8443/92) , prescindindo da demonstração de desfalque ou desvio de dinheiros, hipótese autônoma de julgamento (art. III, d, da Lei 8443/92) . Não sem razão, o parágrafo único do art. 19 prevê explicitamente a possibilidade de aplicação de multa sem apuração de prejuízo em desfavor do erário:
Art. 19 ................
Parágrafo único. Não havendo débito, mas comprovada qualquer das ocorrências previstas nas alíneas a, b e c do inciso III, do art. 16, o Tribunal aplicará ao responsável a multa prevista no inciso I do art. 58, desta Lei.
Com efeito, se houvesse a demonstração de desfalque de dinheiro público, deveria o Tribunal condenar os responsáveis ao ressarcimento do débito causado. No caso em tela, desde o relatório de instrução inicial já estava afastada a possibilidade de investigação de sobrepreço ou superfaturamento pela baixa materialidade, focando a análise somente sobre os atos ilegais praticados:
13.6.1.	Nada obstante alguns preços terem sido majorados em percentual elevado, não houve indicação do Controle Interno de que tenha havido sobrepreço ou superfaturamento. Em face do tempo decorrido desde os fatos, não é mais aconselhável buscar a mensuração de eventual débito, que ainda poderia não ter materialidade que justificasse o esforço.
 (peça 13, fl. 11) 
Ou seja, a ausência de demonstração de prejuízos ao erário ocorreu apenas por motivo de conveniência ao julgamento do procedimento, uma vez que é dispensável, no caso, a comprovação de prejuízo ao erário, bastando a demonstração de violação das normas de direito administrativo, independentemente da comprovação de prejuízos aos munícipes.
Ademais, segundo determinam a Constituição Federal e legislação correlata, aos gestores incumbem provar a boa e regular aplicação do dinheiro público (inversão do ônus da prova) , nos termos do art. 70, parágrafo único da Constituição Federal de 1988, art. 93 do Decreto-lei n. 200/67 e do art. 66 do Decreto n. 93.872/86, entendimento reconhecido nos julgados das Suprema Corte, verbis:
 MANDADO DE SEGURANÇA CONTRA O TRIBUNAL DE CONTAS DA UNIÃO. CONTAS JULGADAS IRREGULARES. APLICACÃO DA MULTA PREVISTA NO ARTIGO 53 DO DECRETO-LEI 199/67. A MULTA PREVISTA NO ARTIGO 53 DO DECRETO-LEI 199/67 NÃO TEM NATUREZA DE SANÇÃO DISCIPLINAR. IMPROCEDÊNCIA DAS ALEGAÇÕES RELATIVAS A CERCEAMENTO DE DEFESA. EM DIREITO FINANCEIRO, CABE AO ORDENADOR DE DESPESAS PROVAR QUE NÃO É RESPONSÁVEL PELAS INFRAÇÕES, QUE LHE SÃO IMPUTADAS, DAS LEIS E REGULAMENTOS NA APLICAÇÃO DO DINHEIRO PÚBLICO. COINCIDÊNCIA, AO CONTRÁRIO DO QUE FOI ALEGADO, ENTRE A ACUSAÇÃO E A CONDENAÇÃO, NO TOCANTE À IRREGULARIDADE DA LICITAÇÃO. MANDADO DE SEGURANÇA INDEFERIDO. (STF; MS 20335, Relator Ministro Moreira Alves, DJ de 25.02.1983) 
EMENTA: MANDADO DE SEGURANÇA. EX-DIRETOR DA ASSOCIAÇÃO DOS SERVIDORES DO MINISTÉRIO DAS MINAS E ENERGIA (ASMME) . CONDENAÇÃO, PELO TCU, AO PAGAMENTO DE VALOR REPASSADO À ENTIDADE, RELATIVO A CONVÊNIO, POR FALTA DE PRESTAÇÃO DE CONTAS. PRETENSA NULIDADE FORMAL. RECURSOS CUJA UTILIZAÇÃO ESTARIA DISPENSADA DE COMPROVAÇÃO PERANTE A CORTE DE CONTAS. Alegações improcedentes. Julgamento que, contrariamente ao afirmado, foi precedido de tempestiva inclusão em pauta especial e realizado com observância do princípio da ampla defesa. Verba utilizada durante a vigência da norma do art. 66 do DL 200/67, que sujeita todos quantos recebam recursos da União ou das entidades a ela vinculadas, direta ou indiretamente, inclusive mediante acordo, ajuste ou convênio, ao dever de comprovar o seu bom e regular emprego. Obrigação de que não se exoneram os administradores dos referidos recursos, pelo simples fato de haverem deixado os respectivos cargos. Ausência de direito líquido e certo. Mandado de segurança denegado. (STF; MS 21682, Relator (a) :  Min. ILMAR GALVÃO, Tribunal Pleno, julgado em 11/03/1994, DJ 06-05-1994 PP-10469 EMENT VOL-01743-02 PP-00336) 
Dos fundamentos de imputação de responsabilidade ao ex-prefeito
Entende o recorrente que fez a homologação das propostas vencedoras segundo os pareceres emitidos pela comissão de licitação e pelo departamento jurídico, eximindo a responsabilidade pela totalidade dos atos praticados por terceiro. Ressalta a ausência de conluio com os membros da comissão de licitação, com a atuação independente daqueles membros. Destaca a impossibilidade do prefeito na regência de todos os aspectos burocráticos da gestão, não podendo ser responsabilizado pela delegação de forma objetiva.
Análise
De início, há que se ressaltar que o fundamento adotado pelo Tribunal quanto a ocorrência de culpa in eligendo ou in vigilando (item 10) deve ser avaliado cum grano salis, pois a regra geral da responsabilização no âmbito das Cortes de Contas é a adoção da teoria subjetiva da responsabilidade, com a necessidade de evidenciação do dolo ou culpa na conduta ou na omissão do responsável, conforme se extraí da jurisprudência da Corte:
No âmbito dos processos do TCU, a responsabilidade dos administradores de recursos públicos, com base no art. 70, parágrafo único, da Constituição Federal, é de natureza subjetiva, seguindo a regra geral da responsabilidade civil. Portanto, são exigidos, simultaneamente, três pressupostos para a responsabilização do gestor: i) ato ilícito na gestão dos recursos públicos; ii) conduta dolosa ou culposa; iii) nexo de causalidade entre o dano e o comportamento do agente. Deve ser verificada, ainda, a ocorrência de eventual excludente de culpabilidade, tal como inexigibilidade de conduta diversa ou ausência de potencial conhecimento da ilicitude. (Acórdão 2781/2016-TCU-Plenário) 
A responsabilidade dos gestores perante o TCU, por ser de natureza subjetiva, pode se originar de conduta comissiva ou omissiva, dolosa ou culposa, cujo resultado seja a violação dos deveres impostos pelo regime de direito público aplicável àqueles que administram recursos da União. (Acórdão 1316/2016-TCU-Plenário) 
As modalidades de culpa apontadas no acórdão (culpa in vigilando ou in eligendo) são, no sistema de responsabilidade civil contemporâneo, sujeitas a hipóteses de responsabilidade objetiva, destoando da tradição subjetiva adotada na análise de contas, segundo os Manuais de Responsabilidade Civil:
Na vigência do Código Civil de 1916, tendo em vista a comportamento externo do agente, ou o modo como deixa ele de observar a regra de conduta, dizia-se que havia culpa in vigilando, quando uma pessoa faltava ao dever de velar, ou cometia uma desatenção quando tinha a obrigação de observar; havia culpa in custodiendo, que é modalidade da culpa in vigilando, quando uma pessoa se descuidava quando tinha a seu cargo a guarda de uma coisa; culpa in eligendo, quando havia má escolha de uma pessoa a quem era confiada uma certa tarefa. Esses eram aspectos peculiares do comportamento, todos abrangidos no conceito genérico de desvio de comportamento por parte do agente. No sistema atual, tais figuras perdem a importância que assumiram no diploma anterior, vez que suas hipóteses de incidência se tornaram sujeitas à responsabilidade objetiva (art. 933) , a prescindir, portanto da conduta culposa do responsável.
 (in Caio Mário da Silva Pereira, Responsabilidade Civil, 11a ed., item 60, fls. 98-99) 
........
Na vigência do Código de 1916 falava-se em culpa in eligendo para caracterizar a má escolha do preposto. A culpa do patrão ou comitente era presumida pelo ato culposo do empregado ou do preposto, consoante a Súmula 341 do Supremo Tribunal Federal, em razão da má escolha do mesmo. A culpa in vigilando, por sua vez, decorria da falta de atenção ou cuidado com o procedimento de outrem que estava sob a guarda ou responsabilidade do agente. Os pais respondiam pelos atos dos filhos menores, via de regra pela falta de vigilância. Já a culpa in custodiando caracterizava-se pela falta de atenção em relação a animal ou coisa que estavam sob os cuidados do agente. Essas espécie de culpa, todavia, estão em extinção, porque o Código Civil de 2002, em seu art. 933, estabeleceu responsabilidade objetiva para os pais, patrão, comitente, detentor de animal etc., e não mais responsabilidade com culpa presumida, como era no Código anterior.
 (in Sérgio Cavalieri Filho, Programa de Responsabilidade Civil, 12a ed, fl. 58) 
Assim, no julgamento de contas é mitigada a incidência da culpa in elegendo ou in vigilando, ao se admitir a exclusão a responsabilidade do gestor quando se mostra pouco razoável a exigência do controle da totalidade dos atos dos subordinados, nos casos, por exemplo, em que o tamanho do Município cria um distanciamento das instâncias responsáveis pela execução do programa público: 
Ademais, acolho a tese do defendente de que a ele, na condição de dirigente máximo do município de Araguari, não caberia exercer a supervisão e controle dos atos de seus subordinados no nível requerido nestes autos, em que se discute a exata correspondência entre os bens e equipamentos adquiridos pela Secretaria Municipal de Saúde e aqueles originalmente previstos no Plano de Trabalho. Como assinalou o voto condutor do Acórdão 6934/2015-TCU-Primeira Câmara  (relator ministro Benjamin Zymler) :
"A responsabilidade da autoridade delegante pelos atos delegados não é automática ou absoluta, sendo imprescindível para definir essa responsabilidade a análise das situações de fato que envolvem o caso concreto. A autoridade delegante pode ser responsabilizada sempre que verificada a fiscalização deficiente dos atos delegados (culpa in vigilando) , o conhecimento do ato irregular praticado ou a má escolha do agente delegado (culpa in eligendo) ."
8. Na mesma linha, assinalou o voto condutor do Acórdão 5333/2011-TCU-Segunda Câmara  (relator ministro José Jorge) :
"A teoria da culpa da má escolha (in eligendo) ou da culpa da ausência de fiscalização (in vigilando) não impõe ao prefeito o dever de fiscalizar todo e qualquer ato praticado pelos gestores municipais. A realização do controle nesses moldes torna inviável tanto a fiscalização pretendida, em face do grande número de atos a serem examinados, quanto o exercício do mandato, eis que não haverá tempo hábil para o desempenho das funções no executivo municipal."
9. Observe-se que o município de Araguari figura dentre os menos de 7% dos municípios brasileiros que contam com população superior a cem mil habitantes, não se podendo exigir de seu prefeito municipal comportamento equiparável aos dirigentes de municípios de menor porte.
 (Acórdão 8028/2016-TCU-Segunda Câmara) 
No caso concreto, deve ser analisado aspectos da conduta do ex-prefeito cristalizados nos atos de homologação das licitações, especialmente pela omissão na adoção do dever de fiscalização dos atos do subordinados.
De início, deve ser destacado que o parecer jurídico (peça 8, fl. 120) foi posterior a homologação ocorrida no Convite 3/2003 (peça 8, fl. 121) , mitigando o argumento de que as homologações se fundamentavam exclusivamente em pareceres jurídicos.
Ademais, embora o prefeito fizesse um acompanhamento diferenciado dos atos de licitação, fazendo a homologação do procedimento inclusive fora de dia de expediente útil (Convite 3/2003 - 12/2/03, sábado) , não tomou providências para garantir o caráter competitivo do procedimento, culminando com a contratação da mesma empresa (Torres e Queiroz Ltda.) em 7 ocasiões sucessivas, não existindo qualquer questionamento por parte do ex-prefeito ou, alternativamente, a determinação para que se adotasse modalidade mais inclusiva (tomada de preços) nas licitações subsequentes.
O próprio fracionamento da licitação é um aspecto afeito a competência do ex-prefeito, a quem competia fiscalizar a execução do programa e questionar o fracionamento da aquisição dos gêneros alimentícios, embora a execução do programa fosse contínua, com ampla disponibilidade financeira.
Embora não fosse razoável se exigir do ex-prefeito a análise minuciosa da documentação apresentada pelas empresas licitantes, o que significaria o próprio esvaziamento da delegação da atividade, existem aspectos gerais que não poderiam passar desapercebido pelo ex-prefeito, especialmente pela repetição das mesmas irregularidades em todas as ocasiões analisadas no processo de representação.
Outro ponto que não foi devidamente comprovado pelo responsável é o correto funcionamento do Conselho de Alimentação Escolar do Município. O CAE é o órgão deliberativo, fiscalizador e de assessoramento competente para o direcionamento da aplicação dos recursos do Programa de Alimentação Escolar (art. 3o da MP 2.10/2001) . Dada a importância do órgão, seria relevante a demonstração da efetiva realização de reuniões do órgão, da participação do CAE nos processos de escolha dos cardápios e das efetiva realização de fiscalização social, bem como a observância da renovação da composição de seus membros.
Ademais, vê-se que os processos de licitação não respeitavam exigências próprias do programa federal, tais como a apresentação de ficha técnica com laudo de laboratório qualificado e/ou laudo de inspeção sanitária dos produtos, conforme disposto no art. 6o, § 1o da Resolução 15/2000 do Conselho Deliberativo do FNDE, elementos para os quais seria exigido a intervenção do gestor, no momento da homologação dos certames, não podendo ser atribuído exclusivamente aos membros da comissão de licitação.
Outro ponto que causa estranheza é a ausência de especificação dos itens a serem adquiridos pelas entidades de ensino. Embora itens como fubá de milho, açúcar, óleo de soja possam, por si só, sugerir uma padronização no fornecimento, outros itens de fornecimento como "baião de três", "salame" e "risoto de frango" não estavam especificados nos editais de licitação, novamente resultando em uma restrição do caráter competitivo da licitação pela adoção de produtos industrializados de fornecedores específicos (Sustentare) , novamente apontando aspecto da execução do programa sob a responsabilidade do ex-prefeito recorrente, omisso no momento da homologação da licitação.
Assim, diversamente do alegado pelo ex-prefeito, a responsabilidade não deriva apenas dos atos praticados por subordinados, pois está evidenciada a omissão do gestor na fiscalização dos atos de gestão encaminhados para sua confirmação, no que se refere ao exercício de competências próprias, agravado pela reiteração das condutas irregulares. Em se tratando de delegação, o caso remete a regra geral quanto ao dever de supervisão remanescente:
O instituto da delegação é uma manifestação da relação hierárquica que transfere atribuições ao agente delegado, mas não exime o autor da delegação do dever de acompanhar os atos praticados. Isso porque as prerrogativas e os poderes do cargo, tais como a supervisão, não são conferidos em caráter pessoal ao agente público, mas sim para o bom desempenho de seu papel institucional, sendo, portanto, irrenunciáveis
 (Acórdão 830/2014-TCU-Plenário) 
No que tange ao exercício do poder hierárquico (homologação) , deve se destacar que a falha no dever de fiscalização não se refere a aspectos burocráticos da licitação de difícil identificação, mas a própria essência do certame, discutindo-se elementos essenciais tais como a definição do objeto, o prazo de fornecimento e a repetição do mesmo fornecedor, elementos que não deveriam passar desapercebido, ainda que em análise superficial.
Portanto, as sanções aplicadas ao responsável respeitam o princípio de responsabilização subjetiva adotado pelo Tribunal de Contas da União, uma vez que foi demonstrada a omissão do responsável em seus deveres funcionais, relativamente ao exercício do poder de gestão e fiscalização da aplicação dos recursos, guardando relação causal com a violação das normas de direito administrativo e reduzindo o alcance da política pública em questão.
conclusões
Em matéria de prescrição quanto a aplicação de penalidades, adota-se o entendimento definitivo fixado no Acórdão 1441/2016-TCU-Plenário, pela adoção do prazo decenal do Código Civil, com termo inicial contado a partir da data da ocorrência ilícita e com interrupção decorrente de ato de citação, oitiva ou audiência.
No caso concreto, deve ser adotado como termo inicial para a contagem do prazo, em relação aos membros da comissão de licitação, a data de envio do procedimento para homologação da autoridade superior. Para o ex-prefeito, a própria data da homologação dos procedimentos de licitação. Considerando a audiência determinada em 3/12/2013, estão prescritas as penas relativas aos atos de licitação anteriores a 3/12/2003, conglobando as licitações dos anos de 2002 e 2003, remanescendo as penas quanto aos atos praticados no ano de 2004.
Assim, deve ser reduzida as sanções aplicadas ao ex-prefeito Carlos Alberto Moreira de Mendonça Canuto e as empresas revéis, em razão das exclusão das irregularidades referentes aos anos de 2002 e 2003, bem como o julgamento de regularidade dos membros da comissão de licitação dos anos de 2002 e 2003, quais sejam, Elisabeth Coimbra da Silva, Geraldo Gomes dos Santos, Maria de Fátima Rezende Rocha e Wilker dos Santos Leite.
Os recursos repassados para a aquisição dos gêneros alimentícios sempre ultrapassou o limite legal para a adoção da modalidade convite, sendo descabida as alegações de insignificância, uma vez se tratar da execução contínua de um programa público para qual havia uma razoável estimativa de valores globais incompatíveis com a adoção da modalidade mais simples. O fracionamento das despesas estava evidenciado nos próprios editais de licitação, em contrariedade as alegações deduzidas pelos responsáveis.
Havendo provas das irregularidades cometidas, não é possível a afirmação do princípio da presunção de legalidade dos atos administrativos, mormente o entendimento de que, em matéria de direito financeiro, o ônus da prova cabe ao ordenador de despesas, para demonstração da correta aplicação do dinheiro público em obediência as leis e aos regulamentos. De mais a mais, o julgamento de irregularidade prescinde da comprovação do prejuízo ao erário público, sendo suficiente a comprovação da violação normativa. Por fim, a ausência de demonstração de prejuízos ao erário ocorreu apenas por motivo de conveniência do julgamento do procedimento, não mostrando materialidade proporcional ao esforço investigativo.
A regra geral da responsabilização no âmbito das Cortes de Contas é a incidência da teoria subjetiva da responsabilidade, com a necessidade de evidenciação do dolo ou culpa na conduta ou na omissão do responsável. A adoção da culpa in vigilando ou in eligendo é mitigada na jurisprudência da Corte, em observância aos aspectos concretos ligados a responsabilização subjetiva. No entanto, o caso particular se revolve de circunstâncias que apontam a omissão do responsável no dever de gestão e de vigilância.
Ab ovo, deve ser destacado que, ao menos em um caso identificado, o parecer jurídico foi posterior a homologação, mitigando o argumento de que as homologações se fundamentavam exclusivamente em pareceres jurídicos.
Embora o prefeito fizesse um acompanhamento diferenciado dos atos de licitação, deixou de adotar medidas ampliativas do caráter competitivo do certame, culminando com a contratação da mesma empresa (Torres e Queiroz Ltda.) em 7 ocasiões sucessivas. O fracionamento da licitação é um elemento de gestão, não havendo justificativa para o fracionamento da aquisição dos gêneros alimentícios em período distinto do calendário escolar, especialmente no caso em que o programa federal concede recursos de forma continuada e previsível.
Ademais, não foi evidenciado a efetiva realização de reuniões do CAE, no que tange aos aspectos essenciais da escolha dos cardápios e, portanto, da determinação do objeto da licitação. Outro aspecto omissivo do ex-prefeito é a inserção das exigências contidas na Resolução 15/2000 do Conselho Deliberativo do FNDE, ignorando a necessidade de certificação da qualidade dos gêneros alimentícios fornecidos aos discentes. Ademais, a própria formatação do edital, com a ausência de especificação concreta e a exigência restritiva dos gêneros alimentícios, importou nova violação do caráter competitivo da licitação, cuja competência para fiscalização era do gestor máximo da entidade.
Não se aplica, assim, a excludente quando a delegação da atividade, uma vez que a falha no dever de fiscalização não se refere a aspectos burocráticos da licitação de difícil identificação, mas a própria essência do certame, cuja competência para adoção de medidas corretas era exclusiva do ex-prefeito.
No caso, a responsabilização decorre de atos omissivos do gestor que guardam relação causal com a violação de normas e a ruptura dos princípios que norteiam a aplicação dos recursos público, especialmente a necessidade de ampla concorrência nos processo licitatórios, com vistas a maximizar o alcance da política pública com a possibilidade de pagamento do menor preço possível para os itens alimentícios empregados.
PROPOSTA DE ENCAMINHAMENTO
Deste modo, submete-se à consideração superior a presente análise do pedido de reexame contra o Acórdão 941/2016-TCU-Plenário-TCU, nos termos do art. 48 da Lei 8443/92, propondo conhecer os recursos e:
a) dar provimento parcial ao recurso interposto por Carlos Alberto Moreira de Mendonça Canuto, para modular as sanções aplicadas ao ex-prefeito, em razão das exclusão das irregularidades referentes aos anos de 2002 e 2003, remanescendo apenas a possibilidade de sanção quanto as irregularidades apontadas no ano de 2004;
b) dar provimento aos recursos interpostos por Elisabeth Coimbra da Silva, Geraldo Gomes dos Santos, Maria de Fátima Rezende Rocha e Wilker dos Santos Leite, exonerando a responsabilidade dos membros da comissão de licitação dos anos de 2002 e 2003, expedindo julgamento de regularidade;
c) negar provimento aos recursos interpostos por Cristiane Aparecida Gomes dos Santos, Edvaldo Lima Pinto e Maria de Lourdes Melo de Almeida;
d) ex officio, excluir a pena de inidoneidade das empresas Mundi Comércio e Representações Ltda., Comércio e Representação Azarias Ltda., S L Comércio e Representações Ltda., Milênio Comércio e Representações Ltda., participantes de licitações no ano de 2002 e 2003 (itens 9.1.6 e 9.1.7 do Acórdão 1441/2016-TCU-Plenário) ;
e) ex officio, manter a pena de inidoneidade das empresas Torres e Queiroz Ltda., Gomes e Calheiros Ltda., Pontes e Amorim Representações e Comércio Ltda., K.O. Santos & Cia. Ltda. e Setas Representações e Comércio Ltda., participantes da licitação no ano de 2004, adequando o quantum da pena em razão da prescrição ocorrida em relação aos períodos anteriores (itens 9.1.6 e 9.1.7 do Acórdão 1441/2016-TCU-Plenário) .
f) dar ciência à Controladoria Geral da União - CGU e à Procuradoria da República no Estado do Alagoas, nos termos do art. 16, § 3º da Lei 8443/92.
	O Ministério Público junto ao TCU, em parecer lavrado pelo Subprocurador-Geral Paulo Soares Bugarin, divergiu parcialmente da proposta da Serur, nos termos abaixo reproduzidos na íntegra:
	Trata-se de pedidos de reexame interpostos pelo ex-prefeito do Município de Pilar-AL (Carlos Alberto Moreira de Mendonça Canuto) e pelos membros da respectiva comissão de licitação (Elisabeth Coimbra da Silva, Geraldo Gomes dos Santos, Maria de Fátima Rezende Rocha Oiticica, Cristiane Aparecida Gomes dos Santos, Wilker dos Santos Leite, Edvaldo Lima Pinto e Maria de Lourdes Melo de Almeida) contra o Acórdão 941/2016-TCU-Plenário (peça 145) , por meio do qual foram aplicadas sanções de inabilitação ao ex-prefeito e de multa a todos os recorrentes, em razão de irregularidades verificadas nas licitações realizadas para a execução do Programa de Apoio à Alimentação Escolar na Educação Básica (PNAE) .
Ao examinar a preliminar de prescrição, a Secretaria de Recursos estabeleceu que o termo inicial para a contagem do prazo, no caso do ex-prefeito, seria a data de adjudicação dos procedimentos licitatórios questionados e, no caso dos membros da comissão de licitação, a data de envio do procedimento para homologação, conforme quadro abaixo reproduzido (peça 255, p. 5-6) :
	Procedimento (convite) 
	Data da homologação e adjudicação
	Data do parecer conclusivo (envio para homologação) 

	1/2002
	27/2/2002 (peça 8, fl. 5) 
	25/2/2002 (peça 8, fl. 8) 

	4/2002
	22/5/2002 (peça 8, fl. 89) 
	25/2/2002 (peça 8, fl. 87) 

	3/2003
	12/2/2003 (peça 8, fl. 121) 
	7/2/2003 (peça 8, fl. 119) 

	5/2003
	14/3/2003 (peça 8, fl. 142) 
	10/3/2003 (peça 8, fl. 140) 

	18/2003
	2/9/2003 (peça 8, fl. 206) 
	28/8/2003 (peça 8, fl. 204) 

	9/2004
	25/5/2004 (peça 8, fl. 262) 
	20/5/2004 (peça 8, fl. 260) 

	13/2004
	25/10/2004 (peça 8, fl. 219) 
	14/10/2004 (peça 8, fl. 231) 

Isto posto, a unidade técnica, considerando que a decisão que determinou a audiência dos responsáveis é de 03/12/2013 (Acórdão 7394/2013-TCU-Segunda Câmara) , concluiu que "as irregularidades anteriores a 3/12/2003 devem ser consideradas prescritas, alcançando, portanto, os procedimentos licitatórios ocorridos nos anos de 2002 e 2003, devendo ser reconhecida a ausência de prescrição para os procedimentos ocorridos no ano de 2004 (Convites 9/2004 e 13/2004) " [grifos do original] (peça 255, p. 7) .
Quanto ao mérito, a Serur não acolheu os argumentos dos recorrentes, propugnando, ao final, pelo provimento parcial dos recursos, com os ajustes nas penas aplicadas, quando cabível, em razão da exclusão das irregularidades referentes aos anos de 2002 e 2003, em virtude da prescrição.
Não obstante concordar com a minuciosa análise realizada pela Secretaria de Recursos, considero importante tecer algumas considerações adicionais sobre o assunto.
O primeiro aspecto óbvio que exsurge do reconhecimento da prescrição é que, dos sete certames questionados, restaram apenas dois que podem ser objeto de punição.
Cumpre registrar, a respeito das duas licitações remanescentes, a baixa materialidade dos valores envolvidos, uma vez que a proposta vencedora do Convite nº 9/2004 foi de R$ 77.447,00 (peça 8, p. 262) e a do Convite nº 13/2004 foi de apenas R$ 13.485,80 (peça 8, p. 219) .
Adicionalmente, é importante salientar que a presente tomada de contas especial teve origem na constatação de que a quase totalidade das empresas que foram convidadas para participar das licitações estava direta ou indiretamente relacionada com o esquema de fraudes a licitações em Alagoas, desbaratado pela Polícia Federal na Operação Guabiru, realizada em 2005, sendo que a empresa líder da quadrilha era a Torres e Queiroz Ltda., vencedora de todos os procedimentos licitatórios tratados neste processo.
Compulsando os autos, no entanto, não se verifica qualquer indicação de que o ex-prefeito ou os membros da comissão de licitação tenham agido em conluio com as empresas fraudadoras dos certames realizados em 2004, ou de que delas tenham obtido qualquer tipo de vantagem para permitir que a fraude ocorresse.
Desse modo, não obstante reconhecer as falhas verificadas no âmbito da administração pública municipal, considero de excessivo rigor manter, em face apenas dos dois procedimentos licitatórios remanescentes, as sanções originalmente aplicadas ao gestor e aos membros da comissão de licitação.
Com relação às empresas envolvidas, deve ser mantida a punição apenas às participantes das licitações ocorridas em 2004, abaixo destacadas, conforme quadro elaborado pela Serur (peça 255, p. 8) , adequando-se o prazo da pena de inidoneidade, em face da prescrição da pretensão punitiva quanto às licitações realizadas nos anos de 2002 e 2003.
	PROCESSO
	CNPJ
	PARTICIPANTES

	01/2002
	03.596.089/0001-99
	Torres e Queiroz Ltda.

	01/2002
	04.351.784/0001-53
	Comercial Opara Ltda.

	01/2002
	03.789.973/0001-40
	A C Machado Costa & Cia. Ltda.

	04/2002
	03.596.089/0001-99
	Torres e Queiroz Ltda.

	04/2002
	04.880.636/0001-26
	Mundi Comércio e Representação Ltda.

	04/2002
	04.709.173/0001-34
	Comércio e Representações Azarias Ltda.

	03/2003
	03.596.089/0001-99
	Torres e Queiroz Ltda.

	03/2003
	04.880.636/0001-26
	Mundi Comércio e Representação Ltda.

	03/2003
	04.709.173/0001-34
	Comércio e Representações Azarias Ltda.

	05/2003
	03.596.089/0001-99
	Torres e Queiroz Ltda.

	05/2003
	03.105.552/0001-57
	S L Comércio e Representações Ltda.

	05/2003
	03.670.375/0001-57
	Milênio Comércio e Representações Ltda.

	18/2003
	03.596.089/0001-99
	Torres e Queiroz Ltda.

	18/2003
	04.709.173/0001-34
	Comércio e Representações Azarias Ltda.

	18/2003
	05.675.544/0001-77
	Comércio e Representações Antares Ltda.

	09/2004
	03.596.089/0001-99
	Torres e Queiroz Ltda.

	09/2004
	06.056.962/0001-49
	Gomes e Calheiros Ltda.

	09/2004
	06.097.146/0001-83
	Pontes e Amorim Representação e Comércio Ltda.

	13/2004
	03.596.089/0001-99
	Torres e Queiroz Ltda.

	13/2004
	06.156.448/0001-85
	K.O. Santos & Cia. Ltda.

	13/2004
	04.168.354/0001-09
	Setas Representações e Comércio Ltda.

Ante todo o exposto, considerando a baixa materialidade dos valores envolvidos nas licitações de 2004; considerando as situações atenuantes acima mencionadas; e considerando, ainda, que não restou caracterizada a má-fé dos recorrentes, este representante do Ministério Público, com as devidas vênias por divergir parcialmente da proposta formulada pela Serur, manifesta-se no sentido de que esta Corte:
	a) conheça e dê provimento aos presentes pedidos de reexame;
		b) torne insubsistente os itens 9.3, 9.4, 9.5, 9.6 e 9.7 do Acórdão 941/2016-TCU-Plenário;
	c) acolha as razões de justificativa apresentadas por Carlos Alberto Moreira de Mendonça Canuto, Elisabeth Coimbra da Silva, Geraldo Gomes dos Santos, Maria de Fátima Rezende Rocha Oiticica, Cristiane Aparecida Gomes dos Santos, Wilker dos Santos Leite, Edvaldo Lima Pinto e Maria de Lourdes Melo de Almeida;
		d) altere o item 9.8 do Acórdão 941/2016-TCU-Plenário, em face da prescrição da pretensão punitiva quanto aos certames licitatórios realizados nos anos de 2002 e 2003, com vistas a:
	d.1) excluir a menção às empresas Milênio Comércio e Representações Ltda., Mundi Comércio e Representação Ltda., S. L. Comércio e Representações Ltda., Com. e Representações Azarias Ltda. e Comércio e Representações Antares Ltda.;
	d.2) adequar o prazo da pena de inidoneidade aplicada às empresas Torres e Queiroz Ltda., K.O. Santos & Cia. Ltda., Gomes e Calheiros Ltda., Pontes e Amorim Representação e Comércio Ltda. e Setas Representações e Comércio Ltda.;
	e) manter os demais termos do Acórdão 941/2016-TCU-Plenário;
	f) dar ciência da deliberação que vier a ser proferida aos interessados.
	É o relatório.

8.1. Advogado constituído por Wilker dos Santos Leite, Elisabeth Coimbra da Silva, Maria de Lourdes Melo de Almeida, Geraldo Gomes dos Santos, Cristiane Aparecida Gomes dos Santos, Edvaldo Lima Pinto e Maria de Fátima Rezende Rocha Oiticica: Dagoberto Costa Silva de Omena (OAB/AL 9.013);  
8.2. Advogado constituído por Carlos Alberto Moreira de Mendonça Canuto: Bruno Mendes (OAB/DF 44.498) e outros.

Subprocurador-Geral Paulo Soares Bugarin.

Pedidos de Reexame interpostos em face do Acórdão 941/2016 - Plenário (MINISTRO AUGUSTO NARDES) que julgou representação formulada pela Controladoria-Geral da União (CGU) decorrente de ação de controle motivada por demanda do Ministério Público Federal (MPF), no município de Pilar/AL, em razão de indícios de irregularidades na gestão de verbas federais. conhecimento. reconhecimento da prescrição da pretensão punitiva em relação a alguns fatos. consequente extinção da punibilidade. provimento dos recursos em relação a outros fatos. manutenção da sanção de DECLARAÇÃO DE INIDONEIDADE DAS EMPRESAS ENVOLVIDAS.

REPRESENTAÇÃO (REPR)

Secretaria de Recursos (SERUR); Secretaria do TCU no Estado de Alagoas (Sec-AL).

Registro, inicialmente, que atuo neste processo como relator em cumprimento ao disposto no art. 152 do Regimento Interno do TCU, cuja redação é no sentido de que "Caberão ao Presidente cujo mandato se encerrar as listas e os processos anteriormente sorteados para seu sucessor". Isso porque meu mandato de Presidente desta Corte de Contas encerrou-se em 31.12.2018 e o relator originário deste processo, Ministro José Múcio Monteiro, sucedeu-me na Presidência da Casa.
	Trata-se de pedidos de reexame em processo de representação (peças 190, 200, 202, 204, 206, 208, 214 e 216) , interpostos pelo ex-prefeito do Município de Pilar-AL (Carlos Alberto Moreira de Mendonça Canuto) e os membros da Comissão de Licitação do Município (Elisabeth Coimbra da Silva, Geraldo Gomes dos Santos, Maria de Fátima Rezende Rocha, Cristiane Aparecida Gomes dos Santos, Wilker dos Santos Leite, Edvaldo Lima Pinto e Maria de Lourdes Melo de Almeida) , em face do Acórdão 941/2016-TCU-Plenário, da relatoria do Ministro Augusto Nardes (peça 145) , por meio dos quais os responsáveis sofreram sanções de multa e inabilitação, em razão de irregularidades na gestão de recursos públicos federais repassados ao Município para execução do programa de Apoio à Alimentação Escolar na Educação Básica (PNAE) .
	Referido acórdão ficou assim redigido:
VISTOS, relatados e discutidos estes autos de representação formulada pela Controladoria-Geral da União (CGU) decorrente de ação de controle motivada por demanda do Ministério Público Federal (MPF) , no município de Pilar/AL, em razão de indícios de irregularidades na gestão de verbas federais,
ACORDAM os Ministros do Tribunal de Contas da União, reunidos em Sessão de Plenário, em:
9.1. considerar revéis, para todos os efeitos, as empresas Torres e Queiroz Ltda., Mundi Comércio e Representações Ltda., Comércio e Representação Azarias Ltda., S L Comércio e Representações Ltda., Milênio Comércio e Representações Ltda., Gomes e Calheiros Ltda.: Pontes e Amorim Representações e Comércio Ltda., K.O. Santos & Cia. Ltda. e Setas Representações e Comércio Ltda., dando-se prosseguimento ao processo, com fundamento no art. 12, § 3º, da Lei 8.443/1992,
9.2. rejeitar as razões de justificativas da empresa Comércio e Representações Antares Ltda.;
9.3. rejeitar as razões de justificativa apresentadas pelo Sr. Carlos Alberto Moreira de Mendonça Canuto, ex-prefeito do Município de Pilar/AL, aplicando-lhe a multa prevista no art. 58, inciso II, da Lei 8.443/1992, no valor de R$ 40.000,00 (quarenta mil reais) , e fixando-lhe o prazo de quinze dias, a contar da notificação, para que comprove, perante este Tribunal, nos termos do art. 214, inciso III, alínea 'a', do Regimento Interno, os recolhimentos ao Tesouro Nacional, atualizados monetariamente desde a data deste acórdão até a do efetivo recolhimento, na forma da legislação em vigor, caso sejam pagos após o vencimento;
9.4. rejeitar as razões de justificativa apresentadas pelos Srs. Edvaldo Lima Pinto, Geraldo Gomes dos Santos e Wilker dos Santos Leite, e pelas Sras. Cristiane Aparecida Gomes dos Santos, Elisabeth Coimbra da Silva, Maria de Fátima Rezende Rocha e Maria de Lourdes Melo de Almeida, ex-membros da comissão de licitação da Prefeitura de Pilar em 2002, 2003 e 2004, aplicando-lhes individualmente a multa prevista no art. 58, inciso II, da Lei 8.443/1992, no valor de R$ 15.000,00 (quinze mil reais) , e fixando-lhes o prazo de quinze dias, a contar das notificações, para que comprovem, perante este Tribunal, nos termos do art. 214, inciso III, alínea 'a', do Regimento Interno, os recolhimentos ao Tesouro Nacional, atualizados monetariamente desde a data deste acórdão até a do efetivo recolhimento, na forma da legislação em vigor, caso sejam pagos após o vencimento;
9.5. autorizar, desde logo, a cobrança judicial das dívidas, nos termos do artigo 28, inciso II, da Lei 8.443/1992 c/c o artigo 219, inciso II, do Regimento Interno do TCU, caso não atendidas as notificações;
9.6. autorizar, desde logo, com fundamento no artigo 26 da Lei 8.443/1992 c/c o artigo 217 do Regimento Interno do TCU, caso seja do interesse dos responsáveis, o parcelamento das multas em até 36 (trinta e seis) pagamentos, incidindo sobre cada uma, corrigida monetariamente, os correspondentes acréscimos legais; sem prejuízo de alertá-los de que, caso optem por essa forma de pagamento, a falta de comprovação do recolhimento de qualquer parcela implicará o vencimento antecipado do saldo devedor, nos termos do artigo 26, parágrafo único, da Lei nº 8.443/1992;
9.7. inabilitar o Sr. Carlos Alberto Moreira de Mendonça Canuto, com fundamento no art. 60 da Lei 8.443/1992, para o exercício de cargo em comissão ou função de confiança no âmbito da Administração Pública pelo prazo de 5 (cinco) anos;
9.8. declarar a inidoneidade das empresas a seguir indicadas, com fundamento no art. 46 da Lei 8.443/1992, para participarem de licitações no âmbito da Administração Pública Federal, ou cujo objeto seja custeado com recursos federais, pelo prazo de 5 (cinco) anos:
	Empresa
	CNPJ

	Torres e Queiroz Ltda.
	03.596.089/0001-99

	Milênio Comércio e Representações Ltda.
	03.670.375/0001-57

	Mundi Comércio e Representações Ltda.
	04.880.636/0001-26

	S. L. Comércio e Representações Ltda.
	03.105.552/0001-52

	Com. e Representações Azarias Ltda.
	04.709.173/0001-34

	Comércio e Representações Antares Ltda.
	05.675.544/0001-77

	K. O. Santos & Cia Ltda. - ME
	06.156.448/0001-85

	Gomes & Calheiros Ltda.
	06.056.962/0001-49

	Pontes e Amorim Representações e Com. Ltda.
	06.097.146/0001-83

	Setas Representações e Comércio Ltda.
	04.168.354/0001-09

9.9. determinar à Secretaria de Controle Externo no Estado de Alagoas (SECEX-AL) que, no tocante ao cumprimento do subitem 9.8 supra, após o trânsito em julgado desta deliberação, comunique a Secretaria de Logística e Tecnologia da Informação do Ministério do Planejamento, Orçamento e Gestão, informando-a a respeito da declaração de inidoneidade efetuada, bem como solicite àquela unidade que adote as providências necessárias à efetivação do decisum no âmbito do Sistema de Cadastramento Unificado de Fornecedores - Sicaf;
9.10. encaminhar cópia deste Acórdão, bem como do relatório e do voto que o fundamentam, à Controladoria Geral da União - CGU para que promova as medidas necessárias ao impedimento para licitar de que trata o subitem 9.8 supra, com o registro das mencionadas empresas no Cadastro Nacional de Empresas Inidôneas e Suspensas - CEIS.
	9.11. encaminhar cópia deste Acórdão, bem como do relatório e voto que o fundamentam, à Procuradoria da República no Estado do Alagoas, para ajuizamento das ações civis e penais cabíveis, nos termos do art. 16, § 3º, da Lei 8.443/1992 e do art. 209, § 7º, do Regimento Interno.
	Consoante bem sintetizado pela Serur, as alegações dos recorrentes podem ser assim sumarizadas:
	Nos recursos interpostos pelos membros da CPL (peças 200, 202, 204, 206, 208, 214 e 216) : a) ocorrência da prescrição quinquenal da Lei 9.873/1999; b) justificativas pontuais para o fracionamento nos anos de 2002 (baixa relevância do valor ultrapassado) , 2003 (ausência de estimativas de alunos, existência de sobras do ano anterior e implementação de horário adicional de refeição) e 2004 (estimativa de licitação abaixo do valor de alçada e posterior deterioração dos gêneros alimentícios) ; c) incidência do princípio da presunção de legitimidade e ausência de provas de apropriação de recursos públicos ou de concessão de benefícios a empresa Torres e Queiroz; d) ausência de prejuízo ao erário, com a ausência de má-fé nos procedimentos licitatórios e a posterior apresentação da prestação de contas.
	No recurso interposto pelo ex-prefeito (peça 190) : a) ocorrência de prescrição quinquenal, com fundamento em julgados do Tribunal; b) comprovação de boa-fé, por não ser possível a suposição de ocorrência de irregularidades nos procedimentos de licitação e pela impossibilidade de presunção de má-fé do gestor; c) ausência de nexo de causalidade, dolo ou culpa, pois as homologações por si só não atrairiam a responsabilidade do ex-prefeito, ressaltando que não teria figurado como réu na operação Gabiru e que fez a homologação do procedimento apos a análise da Comissão de Licitação e do Departamento Jurídico, estando ausente a demonstração da unidade de desígnios com a comissão de licitação com o intuito fraudatório; d) ausência de irregularidade no fracionamento, pela ultrapassagem em quantia mínima do valor limite para o procedimento de convite, havendo situação posterior de emergencialidade; e) inocorrência de culpa in vigilando ou in eligendo, pelo exercício independente das atribuições pela comissão de licitações, não podendo se exigir que o ex-prefeito se dedicasse a questões burocráticas, não se caracterizando infração a norma legal; f) vedação para incidência da teoria da responsabilidade integral por atos de terceiro, afastando a imputação de reponsabilidade pessoal fundada na culpa, apontando precedentes no sentido de ilidir a responsabilidade do dirigente máximo da instituição, com a necessidade de observância de segregação de funções e a inexigência de dever de fiscalização com profundidade a ponto de inviabilizar a própria delegação.
	Na análise dos recursos, a Serur, considerando que a decisão que determinou a audiência dos responsáveis é de 03/12/2013 (Acórdão 7394/2013-TCU-Segunda Câmara, relator Ministro Aroldo Cedraz) , concluiu que "as irregularidades anteriores a 3/12/2003 devem ser consideradas prescritas, alcançando, portanto, os procedimentos licitatórios ocorridos nos anos de 2002 e 2003, devendo ser reconhecida a ausência de prescrição para os procedimentos ocorridos no ano de 2004 (Convites 9/2004 e 13/2004) " [grifos do original] (peça 255, p. 7) .
	Quanto às demais alegações a Serur as entendeu improcedentes, razão pela qual formulou proposta de encaminhamento no seguinte sentido:
a) dar provimento parcial ao recurso interposto por Carlos Alberto Moreira de Mendonça Canuto, para modular as sanções aplicadas ao ex-prefeito, em razão das exclusão das irregularidades referentes aos anos de 2002 e 2003, remanescendo apenas a possibilidade de sanção quanto as irregularidades apontadas no ano de 2004;
b) dar provimento aos recursos interpostos por Elisabeth Coimbra da Silva, Geraldo Gomes dos Santos, Maria de Fátima Rezende Rocha e Wilker dos Santos Leite, exonerando a responsabilidade dos membros da comissão de licitação dos anos de 2002 e 2003, expedindo julgamento de regularidade;
c) negar provimento aos recursos interpostos por Cristiane Aparecida Gomes dos Santos, Edvaldo Lima Pinto e Maria de Lourdes Melo de Almeida;
d) ex officio, excluir a pena de inidoneidade das empresas Mundi Comércio e Representações Ltda., Comércio e Representação Azarias Ltda., S L Comércio e Representações Ltda., Milênio Comércio e Representações Ltda., participantes de licitações no ano de 2002 e 2003 (itens 9.1.6 e 9.1.7 do Acórdão 1441/2016-TCU-Plenário) ;
e) ex officio, manter a pena de inidoneidade das empresas Torres e Queiroz Ltda., Gomes e Calheiros Ltda., Pontes e Amorim Representações e Comércio Ltda., K.O. Santos & Cia. Ltda. e Setas Representações e Comércio Ltda., participantes da licitação no ano de 2004, adequando o quantum da pena em razão da prescrição ocorrida em relação aos períodos anteriores (itens 9.1.6 e 9.1.7 do Acórdão 1441/2016-TCU-Plenário) .
f) dar ciência à Controladoria Geral da União - CGU e à Procuradoria da República no Estado do Alagoas, nos termos do art. 16, § 3º da Lei 8443/92.
	O Ministério Público junto ao TCU, em parecer lavrado pelo Subprocurador-Geral Paulo Soares Bugarin, divergiu parcialmente da proposta da Serur, pois, embora também tenha reconhecido a prescrição em relação aos fatos ocorridos anteriormente a 2004, formulou a seguinte proposta:
	Ante todo o exposto, considerando a baixa materialidade dos valores envolvidos nas licitações de 2004; considerando as situações atenuantes acima mencionadas; e considerando, ainda, que não restou caracterizada a má-fé dos recorrentes, este representante do Ministério Público, com as devidas vênias por divergir parcialmente da proposta formulada pela Serur, manifesta-se no sentido de que esta Corte:
conheça e dê provimento aos presentes pedidos de reexame;
torne insubsistente os itens 9.3, 9.4, 9.5, 9.6 e 9.7 do Acórdão 941/2016-TCU-Plenário;
acolha as razões de justificativa apresentadas por Carlos Alberto Moreira de Mendonça Canuto, Elisabeth Coimbra da Silva, Geraldo Gomes dos Santos, Maria de Fátima Rezende Rocha Oiticica, Cristiane Aparecida Gomes dos Santos, Wilker dos Santos Leite, Edvaldo Lima Pinto e Maria de Lourdes Melo de Almeida;
altere o item 9.8 do Acórdão 941/2016-TCU-Plenário, em face da prescrição da pretensão punitiva quanto aos certames licitatórios realizados nos anos de 2002 e 2003, com vistas a:
d.1) excluir a menção às empresas Milênio Comércio e Representações Ltda., Mundi Comércio e Representação Ltda., S. L. Comércio e Representações Ltda., Com. e Representações Azarias Ltda. e Comércio e Representações Antares Ltda.;
d.2) adequar o prazo da pena de inidoneidade aplicada às empresas Torres e Queiroz Ltda., K.O. Santos & Cia. Ltda., Gomes e Calheiros Ltda., Pontes e Amorim Representação e Comércio Ltda. e Setas Representações e Comércio Ltda.;
manter os demais termos do Acórdão 941/2016-TCU-Plenário;
dar ciência da deliberação que vier a ser proferida aos interessados.
	Quanto à admissibilidade dos recursos, ponho-me de acordo com a decisão do então relator deste processo, Ministro José Múcio, pelo conhecimento de todos os pedidos de reexame, em virtude do atendimento aos seus pressupostos recursais (peça 249) .
	No tocante ao mérito, acolho os pareceres uniformes em relação ao reconhecimento da prescrição quanto aos fatos ocorridos anteriormente 03.12.2003, tendo em vista que a audiência dos responsáveis foi ordenada em 03.12.2013, por meio do Acórdão 7394/2013-TCU-Segunda Câmara. 
	Portanto, nos termos do Acórdão 1441/2016-TCU-Plenário, redator para o Acórdão Ministro Walton Alencar Rodrigues, que decidiu incidente de uniformização de jurisprudência, a prescrição da pretensão punitiva deve observar o seguinte:
9.1.1. a pretensão punitiva do Tribunal de Contas da União subordina-se ao prazo geral de prescrição indicado no art. 205 do Código Civil;
9.1.2. a prescrição a que se refere o subitem anterior é contada a partir da data de ocorrência da irregularidade sancionada, nos termos do art. 189 do Código Civil;
9.1.3. o ato que ordenar a citação, a audiência ou oitiva da parte interrompe a prescrição de que trata o subitem 9.1.1, nos termos do art. 202, inciso I, do Código Civil;
9.1.4. a prescrição interrompida recomeça a correr da data em que for ordenada a citação, a audiência ou oitiva da parte, nos termos do art. 202, parágrafo único, parte inicial, do Código Civil;
9.1.5. haverá a suspensão da prescrição toda vez que o responsável apresentar elementos adicionais de defesa, ou mesmo quando forem necessárias diligências causadas por conta de algum fato novo trazido pelos jurisdicionados, não suficientemente documentado nas manifestações processuais, sendo que a paralisação da contagem do prazo ocorrerá no período compreendido entre a juntada dos elementos adicionais de defesa ou da peça contendo o fato novo e a análise dos referidos elementos ou da resposta da diligência, nos termos do art. 160, §2º, do Regimento Interno;
9.1.6. a ocorrência desta espécie de prescrição será aferida, independentemente de alegação da parte, em cada processo no qual haja intenção de aplicação das sanções previstas na Lei 8.443/1992;
9.1.7. o entendimento consubstanciado nos subitens anteriores será aplicado, de imediato, aos processos novos (autuados a partir desta data) bem como àqueles pendentes de decisão de mérito ou de apreciação de recurso por este Tribunal;
	Desse modo, em relação aos fatos ocorridos antes de 03.12.2003 deve ser reconhecida a prescrição da pretensão punitiva do TCU.
	O reconhecimento da prescrição da pretensão punitiva em relação aos fatos ocorridos antes de 03.12.2003 beneficia integralmente os servidores Elisabeth Coimbra da Silva, Maria de Fátima Rezende Rocha e Geraldo Gomes dos Santos e Wilker dos Santos Leite, e parcialmente o Sr. Carlos Alberto Moreira de Mendonça Canuto, porque praticou atos em 2004 como prefeito, e a Sra. Cristiane Aparecida Gomes dos Santos, porquanto referida servidora atuou em processos licitatórios anteriores a 03.12.2003, mas também posteriores à referida data. Por fim, o reconhecimento da prescrição não alcança os servidores Edvaldo Lima Pinto e Maria de Lourdes Melo de Almeida, cuja atuação foi sempre posterior a 03.12.2003.
	O quadro apresentado pela Serur, abaixo reproduzido, retrata a atuação de cada servidor nos períodos acima mencionados:
	Procedimento (convite) 
	Membros da Comissão de Licitação

	1/2002
	Elisabeth Coimbra da Silva, Maria de Fátima Rezende Rocha e Geraldo Gomes dos Santos (peça 8, fl. 8) 

	4/2002
	Elisabeth Coimbra da Silva, Maria de Fátima Rezende Rocha e Geraldo Gomes dos Santos (peça 8, fl. 87) 

	3/2003
	Geraldo Gomes dos Santos, Cristiane Aparecida Gomes dos Santos e Wilker dos Santos Leite (peça 8, fl. 119) 

	5/2003
	Geraldo Gomes dos Santos, Cristiane Aparecida Gomes dos Santos e Wilker dos Santos Leite (peça 8, fl. 140) 

	18/2003
	Geraldo Gomes dos Santos, Cristiane Aparecida Gomes dos Santos e Wilker dos Santos Leite (peça 8, fl. 240) 

	9/2004
	Cristiane Aparecida Gomes dos Santos, Edvaldo Lima Pinto e Maria de Lourdes Melo de Almeida (peça 8, fl. 231) 

	13/2004
	Cristiane Aparecida Gomes dos Santos, Edvaldo Lima Pinto e Maria de Lourdes Melo de Almeida (peça 8, fl. 231) 

	No que concerne às demais alegações dos recorrentes, relativamente aos fatos não alcançados pela prescrição, por que ocorridos após 03.12.2003, com as devidas vênias da Serur, concordo com as ponderações do Ministério Público junto ao TCU.
	Com efeito, consoante observado pelo Parquet, é de se considerar a baixa materialidade dos valores envolvidos nas duas licitações remanescentes, ou seja, naquelas ocorridas após 03.12.2003 e que, portanto, não prescreveram. Isso porque a proposta vencedora do Convite nº 9/2004 foi de R$ 77.447,00 (peça 8, p. 262) e a do Convite nº 13/2004 foi de apenas R$ 13.485,80 (peça 8, p. 219) .
	Também conforme observado pelo MPTCU, o presente processo de representação teve origem na constatação de que a quase totalidade das empresas que foram convidadas para participar das licitações estava direta ou indiretamente relacionada com o esquema de fraudes a licitações em Alagoas, desbaratado pela Polícia Federal na Operação Guabiru, realizada em 2005, sendo que a empresa líder da quadrilha era a Torres e Queiroz Ltda., vencedora de todos os procedimentos licitatórios tratados neste processo.
	Por outro lado, concordo com o Ministério Público no tocante à ausência nos autos de qualquer indício de que o ex-prefeito ou os membros da comissão de licitação tenham agido em conluio com as empresas fraudadoras dos certames realizados em 2004, ou de que delas tenham obtido qualquer tipo de vantagem para permitir que a fraude ocorresse.
	Não há que se confundir esquema fraudulento das empresas privadas, de um lado, com as condutas dos agentes públicos, ainda que referidas condutas possam, eventualmente, ter revelado falhas administrativas de menor gravidade.
	Por esses fundamentos, concordo com o Ministério Público quando afirma que "não obstante reconhecer as falhas verificadas no âmbito da administração pública municipal, considero de excessivo rigor manter, em face apenas dos dois procedimentos licitatórios remanescentes, as sanções originalmente aplicadas ao gestor e aos membros da comissão de licitação".
	No que concerne às empresas envolvidas, a punição deve ser desconstituída em relação aos fatos anteriores a 03.12.2003, em face do reconhecimento da prescrição, que deve ser estendido de ofício aos demais envolvidos, por se tratar de matéria de ordem pública. Na prática, no presente caso concreto, as empresas beneficiadas pelo reconhecimento da prescrição são as seguintes: Milênio Comércio e Representações Ltda., Mundi Comércio e Representação Ltda., S. L. Comércio e Representações Ltda., Com. e Representações Azarias Ltda. e Comércio e Representações Antares Ltda. 
	A empresa  Torres e Queiroz Ltda. beneficia-se do reconhecimento da prescrição apenas em relação aos atos praticados anteriormente a 03.12.2003, não atingindo, portanto, os atos praticados após a referida data e que estão sendo discutidos nestes autos.
	Também não se beneficiam da prescrição as empresas K.O. Santos & Cia. Ltda., Gomes e Calheiros Ltda., Pontes e Amorim Representação e Comércio Ltda. e Setas Representações e Comércio Ltda.
	O quadro elaborado pela Serur, abaixo reproduzido, retrata essa situação (peça 255, p. 8) :
	PROCESSO
	CNPJ
	PARTICIPANTES

	01/2002
	03.596.089/0001-99
	Torres e Queiroz Ltda.

	01/2002
	04.351.784/0001-53
	Comercial Opara Ltda.

	01/2002
	03.789.973/0001-40
	A C Machado Costa & Cia. Ltda.

	04/2002
	03.596.089/0001-99
	Torres e Queiroz Ltda.

	04/2002
	04.880.636/0001-26
	Mundi Comércio e Representações Ltda.

	04/2002
	04.709.173/0001-34
	Comércio e Representações Azarias Ltda.

	03/2003
	03.596.089/0001-99
	Torres e Queiroz Ltda.

	03/2003
	04.880.636/0001-26
	Mundi Comércio e Representações Ltda.

	03/2003
	04.709.173/0001-34
	Comércio e Representações Azarias Ltda.

	05/2003
	03.596.089/0001-99
	Torres e Queiroz Ltda.

	05/2003
	03.105.552/0001-57
	S L Comércio e Representações Ltda.

	05/2003
	03.670.375/0001-57
	Milênio Comércio e Representações Ltda.

	18/2003
	03.596.089/0001-99
	Torres e Queiroz Ltda.

	18/2003
	04.709.173/0001-34
	Comércio e Representações Azarias Ltda.

	18/2003
	05.675.544/0001-77
	Comércio e Representações Antares Ltda.

	09/2004
	03.596.089/0001-99
	Torres e Queiroz Ltda.

	09/2004
	06.056.962/0001-49
	Gomes e Calheiros Ltda.

	09/2004
	06.097.146/0001-83
	Pontes e Amorim Representações e Comércio Ltda.

	13/2004
	03.596.089/0001-99
	Torres e Queiroz Ltda.

	13/2004
	06.156.448/0001-85
	K.O. Santos & Cia. Ltda.

	13/2004
	04.168.354/0001-09
	Setas Representações e Comércio Ltda.

	Tanto a Serur quanto o MPTCU propõe adequar a quantum da sanção de inidoneidade em relação às empresas que praticaram atos no ano de 2004, mas que foram beneficiadas pelo reconhecimento da prescrição em relação aos atos praticados anteriormente a 03.12.2003.
	No entanto, somente a empresa Torres e Queiroz Ltda. encontra-se nessa situação, pois todas as demais que praticaram atos em 2004 não praticaram qualquer ato em 2003 que esteja em apuração neste processo. Mas reduzir o quantum da sanção para essa empresa seria dar tratamento benéfico, não isonômico, a quem mais cometeu ilícitos. Isso porque, no ano de 2004, a referida empresa praticou fraudes em dois processos licitatórios, enquanto cada uma das demais empresas fraudou apenas um certame. 
	Por essa razão, entendo que deve ser mantida a sanção aplicada à empresa Torres e Queiroz Ltda, pois as demais empresas que praticaram ilícitos em 2004 também foram punidas com a declaração de inidoneidade pelo prazo de cinco anos.
	Em face do exposto, acolho parcialmente os pareceres da Serur e do parecer do Ministério Público junto ao TCU e voto por que o Tribunal adote a deliberação que ora submeto à consideração do Plenário.
TCU, Sala das Sessões Ministro Luciano Brandão Alves de Souza, em 23 de janeiro de 2019.
RAIMUNDO CARREIRO 
Relator